【裁判字號】    91,再易,8
【裁判日期】    920210
【裁判案由】    再審之訴
【裁判全文】
臺灣新竹地方法院民事判決  九十一年度再易字第八號
    原      告  甲○○
    被      告  乙○○
右當事人間確認通行權存在事件，再審原告對於本院民國九十一年四月二十四日八十
七年度簡上字第一○五號確定判決提起再審之訴，本院判決如左：
    主      文
再審之訴駁回。
再審訴訟費用由再審原告負擔。
    事      實
甲、再審原告方面：
一、聲明：（一）本院八十七年度簡上字第一○五號確定判決廢棄。（二）再審被告
    之訴駁回。
二、陳述：原確定判決有下列法院組織不合法，及適用法規顯有錯誤之情形，依法提
    起再審。
（一）本院八十七年度簡上字第一○五號確認通行權存在事件，民國九十一年四月三
      日上午九點四十五分行言詞辯論時，審判長為蔡孟芳，惟判決書所載之審判長
      法官則為陳國成，其既未參與言詞辯論，而參與裁判之合議，該事件之法院組
      織即不合法。
（二）本件再審被告於第一審起訴時，僅主張其有民法第七百八十七條之袋地通行權
      ，惟並未主張應供通行之土地，嗣經第一審判決駁回其訴後，第二審始變更為
      依兩造間約定通行權請求再審原告應供其通行，再審原告不同意其變更，原確
      定判決竟以有約定通行權為由，為有利於再審被告之判決，其適用法規顯有錯
      誤。
（三）再審被告於上訴第二審後，始從新竹縣竹北市○○段三四七之三地號分割移轉
      登記取得三四七之四九地號土地所有權，依民法第七百八十九條規定，因土地
      一部之讓與或分割，致有不通公路之土地者，不通公路土地之所有人，因至公
      路，僅得通行受讓人或讓與人或他分割人之所有地。再審被告所有之土地既係
      分割自三四七之三地號，即應通行三四七之三地號，再審原告並未與再審被告
      訂立任何通行權契約，原審僅依證人土地代書片面之詞，及利害關係人林保興
      不實之供述，即認定有約定通行權，而為不利於再審原告之判決，其適用法規
      亦有錯誤。
乙、再審被告方面：
    本件未經言詞辯論，再審被告未提出任何書狀作何聲明或陳述。
    理      由
一、按再審之訴，必須主張原確定判決有民事訴訟法第四百九十六條或第四百九十七
    條之再審事由，如其主張之理由顯與前揭條文規定之情形不符，其再審之訴即屬
    顯無理由，法院得不經言詞辯論，以判決駁回之，民事訴訟法第五百零二條第二
    項定有明文。
二、本院八十七年度簡上字第一○五號確認通行權存在事件，九十一年四月三日上午
    九點四十五分行言詞辯論時，審判長為蔡孟芳，惟判決正本誤載審判長法官為陳
    國成，業經本院裁定更正在案，有裁定書一份附於該卷可稽，再審原告主張原確
    定判決有法院組織不合法之情事，尚不足採。
三、民事訴訟法第四百九十六條第一項第一款所謂適用法規顯有錯誤者，係指確定判
    決所適用之法規顯然不合於法律規定，或與司法院現尚有效之大法官會議之解釋
    ，或法院尚有效之判例顯然違反者而言（見最高法院六十年台再字第一七○號判
    例）。依民事訴訟法第四百三十六條之一第三項準用同法第二百五十五條第一項
    第二款、第四百四十六條第一項規定，請求之基礎事實同一者，縱於訴狀送達後
    ，原告仍得將原訴變更或追加。再審被告於第一審主張其有民法第七百八十七條
    規定之袋地通行權，嗣於第二審追加依兩造間約定通行權，請求再審原告應提供
    土地通行（再審原告誤為訴之變更），原確定判決認為其追加之訴所主張之事實
    ，於第一審及第二審歷次準備程序中均有主張，再審原告對於再審被告所主張之
    法律關係，亦為相對之本案陳述，基於訴訟經濟，避免重複審理，及紛爭解決一
    次性之原則，認為其追加符合民事訴訟法第二百五十五條第一項第二款、第四百
    四十六條第一項、第四百三十六條之一第三項規定，應予准許，本院認為原確定
    判決准許再審被告為訴之追加，合於法律規定，並無適用法規顯有錯誤之情形。
四、民事訴訟法第二百二十二條第一項規定：「法院為判決時，應斟酌全辯論意旨及
    調查證據之結果，依自由心證判斷事實之真偽。但別有規定者，不在此限」。又
    證人之證言是否可採，審理事實之法院本得衡情認定。證人如果確係在場聞見待
    證事實，而其證述又非虛偽者，縱令證人與當事人有親屬、親戚或其他利害關係
    ，其證言亦非不可採信（見最高法院二十年上字第二○五二號、五十三年台上字
    第二六七三號判例）。原確定判決斟酌全辯論意旨及調查證據之結果後，認為證
    人林保興及林秀明證述兩造間有口頭約定通行權等語為真實，事屬事實審法院之
    職權，且未違背經驗法則及論理法則，再審原告指摘原確定判決有適用法規顯有
    錯誤情事，亦不足採。
五、原確定判決認為兩造間有通行權之約定，判決再審被告得通行新竹縣竹北市○○
    段三四七之一○地號內面積○．一一八公頃，及三四七之一五地號內面積○．○
    ○一八公頃之土地（位置詳見原確定判決附圖丁、戊部分所示），並非以再審被
    告有民法第七百八十七條之袋地通行權為依據，自無民法第七百八十九條有關因
    土地分割致不通公路，不通公路之土地所有人僅得通行他分割人之所有地規定之
    適用，故再審原告主張再審被告所有之土地係分割自三四七之三地號，僅得通行
    三四七之三地號，而認原確定判決有適用法規顯有錯誤情事，自有誤會。
六、綜上所述，再審原告提起本件再審之訴，其所指之再審事由，經核與民事訴訟法
    第四百九十六條第一項第一款、第三款之規定均不相符，其指摘原確定判決不當
    ，求予廢棄改判，顯無理由，爰依民事訴訟法第五百零二條第二項規定，不經言
    詞辯論，以判決駁回之。
七、據上論結，本件再審之訴為顯無理由，依民事訴訟法第五百零二條第二項、第七
    十八條，判決如主文。
中      華      民      國    九十二    年      二      月      十      日
                                    臺灣新竹地方法院民事第二庭
~B審判長法官  吳上晃
~B法      官  楊明箴
~B法      官  彭洪英
右為正本係照原本作成。
不得上訴。
~B法院書記官  吳美雲
中      華      民      國    九十二    年      二      月      十      日


司法院資訊處製作；財團法人民間司法改革基金會備份。
